臺灣士林地方法院民事判決　　　　　　　 95年度訴字第958號
原　　　告　丙○○
訴訟代理人　黃照峰律師
被　　　告　丁○○
訴訟代理人　丁福慶律師
複代理人　　陳智勇律師
被　　　告　玉山商業銀行敦南分行
法定代理人　乙○○
上列當事人間確認買賣契約關係不存在事件，本院於民國96年6
月13日言詞辯論終結，判決如下：
    主  文
原告之訴駁回。
訴訟費用新臺幣壹萬零貳佰伍拾元由原告負擔。
    事實及理由
壹、程序方面:
一、被告玉山商業銀行敦南分行 (下稱玉山敦南分行) 經合法通
    知，未於言詞辯論期日到場，核無民事訴訟法第386 條各款
    所列情形，爰依原告之聲請，由其一造辯論而為判決。
二、按「訴狀送達後，原告不得將原訴變更或追加他訴，但有下
    列情形之一者，不在此限：二請求之基礎事實同一者。」民
    事訴訟法第255 條第1 項第2 款定有明文。查原告起訴時聲
    明為：「確認原告與被告丁○○於民國95年8月20 日所簽訂
    之買賣契約關係不存在。」，於訴狀送達後，原告追加被告
    玉山敦南分行（見本院卷第61頁），又追加對被告丁○○部
    分之請求（見本院卷第108 頁），聲明為：(一)確認原告與被
    告丁○○於95年8 月20日所簽訂之買賣契約關係不存在。(二)
    被告丁○○應給付原告新臺幣 (下同)6,561 元 。(三)被告玉
    山敦南分行應返還原告89萬元。」其追加係基於原告與被告
    丁○○就臺北市○○區○○路69之3 號房屋及坐落之土地買
    賣糾紛之同一基礎事實，揆諸前開法條規定，自應予准許。
貳、實體方面:
一、按確認法律關係之訴，非原告有即受確認判決之法律上利益
    者，不得提起之，民事訴訟法第247條第1項前段定有明文。
    又上揭條文規定所謂即受確認判決之法律上利益，係指因法
    律關係之存否不明確，致原告在私法上之地位有受侵害之危
    險，而此項危險得以對於被告之確認判決除去之者而言（最
    高法院42年台上字第1031號判例意旨參照）。經查：原告與
    被告丁○○對於95年8 月20日所簽訂之買賣契約，均主張因
    解除而不存在，有爭執者僅為解除契約之原因，就原告與被
    告丁○○於95年8 月20日所簽訂之買賣契約關係已不存在，
    並無不明確之情形，揆諸前揭說明，自難認其有即受確認判
    決之利益，故原告請求確認原告與被告丁○○於95年8 月20
    日所簽訂之買賣契約關係不存在，於法不合，應予駁回。
二、原告起訴主張略以：伊成立「珍味珍早餐店」，並由女兒廖
    甄妮及女婿經營，因為另覓良善之營業場所，於95年8 月間
    經信義房屋仲介人員推薦，欲購買為被告丁○○所有，門牌
    號碼臺北市○○區○○路69之3 號之房屋（下稱系爭房屋）
    及坐落之臺北市○○區○○段一小段184 地號土地（下合稱
    系爭房地）。因前經營早餐店所使用之相關器具皆以天然瓦
    斯為火力來源，並因伊之大女兒患有憂鬱症，使用桶裝瓦斯
    有危險，故與被告丁○○確認系爭房屋必須有天然瓦斯管線
    ，惟其故意漏填系爭房屋標的物現況說明書，嗣於簽約時經
    其表示，附近鄰居皆有天然瓦斯，因此接管相當容易，僅需
    少許費用即可，故原告始於同年8 月20日與被告丁○○簽訂
    買賣契約（下稱系爭契約），約定伊以810 萬元購買系爭房
    地，故伊分別於同年月21日、22日將第一期款及承辦費共89
    萬元匯入另一被告玉山敦南分行作為履約保證金，惟簽約後
    經詢問陽明山瓦斯公司及系爭房屋之街坊鄰居，發現系爭房
    屋無法裝設天然瓦斯，故於同年9 月14日以存證信函向被告
    丁○○表示解約，爰依民法第92條、第88條撤銷意思表思，
    依同法第354 條、第359 條之規定解除契約，並聲明：(一)確
    認原告與被告丁○○於95年8 月20日所簽訂之買賣契約關係
    不存在。(二)被告丁○○應給付原告6,561 元。(三)被告玉山敦
    南分行應返還原告89萬元。
三、被告丁○○則以: 系爭房地之標的物現況說明書有2 份，原
    告所提出的應為未填寫瓦斯供應情形那份，另原告曾至現場
    看屋，應可知悉系爭房屋並無天然瓦斯管線，伊無故意隱瞞
    之情事; 惟依系爭契約第4 條第4 項之規定，契稅應由原告
    繳納，原告本應於95年8 月30日前繳納完畢，其遲未繳納並
    於同年9 月14日寄出存證信函要求解約; 伊遂於同年月18日
    以存證信函否認其主張，並要求原告於3 日內完稅，否則將
    依法解約並請求賠償，豈料原告收受後仍未履行繳納契稅義
    務，伊始於同年10月5 日委由律師發函表示解約之意，爰依
    系爭契約第4 條第4 項、第7 條第3 項、第9 條第2 項之規
    定，因原告不履行契約義務而主張解約，並聲明: 原告之訴
    駁回。另一被告玉山敦南分行未於言詞辯論期日到場，亦未
    提出書狀作何聲明或陳述。
四、兩造不爭執之事實：
  (一)原告與被告丁○○於95年8 月20日簽訂買賣契約，原告向被
    告丁○○購買門牌號碼系爭房地，買賣價金為810 萬元。
  (二)原告已給付被告玉山敦南分行履約保證金81萬元及仲介費用
    8萬元，共計89萬元。
  (三)原告於95年9月14日以北投郵局存證信函字第01222號通知被
    告丁○○解除契約，被告於同年月15日知悉。
  (四)被告丁○○於95年10月5日以律師函通知原告解除契約。
五、茲就原告與被告丁○○協商後簡化之爭點論述如下:
  (一)原告主張解除契約有無理由？
  1.被告是否故意遺漏瓦斯供應狀況，違反告知義務？原告得否
    主張給付不能，解除契約？
  (1)原告主張被告丁○○故意漏填系爭房屋標的物現況說明書之
    瓦斯供應情形，且於簽約時表示：「附近鄰居皆有天然瓦斯
    ，因此接管相當容易，僅需少許費用即可。」可證被告丁○
    ○違反告知義務，並提出系爭房屋標的物現況說明書為證（
    見本院卷第18頁）; 被告丁○○則否認有故意隱匿之事且其
    並未向原告保證系爭房屋有天然瓦斯管線，亦據其提出另一
    標的物現況說明書為證（見本院卷第152 頁）。經查：原告
    聲請傳訊之證人即信義房屋仲介人員甲○○到庭證稱：「（
    問：原告有無要求要有天然瓦斯？）……簽約時原告有再問
    過一次，被告女兒答覆現在是使用桶裝瓦斯，被告太太說四
    周房屋都有天然瓦斯，可以去問看看鄰居。」、「（問：被
    告有無說一定可以申請到天然瓦斯？）當時被告太太或女兒
    並沒有說一定可以安裝。」、「（問：買賣當時對於天然瓦
    斯有無特別約定？）沒有特別約定，契約書可以查到。」、
    「（問：被告是否有提到或暗示低一點價格就可以解決？）
    沒有。」（見本院卷第135~137 頁），查甲○○為受原告委
    任之房屋仲介人員，與被告並不相識，是其所為之證詞，堪
    信真實，是以，原告於簽約時應已知悉系爭房屋沒有天然瓦
    斯，被告丁○○並無故意隱瞞之情事，亦無違反告知義務。
    至證人即原告女兒廖甄妮雖到庭證稱：「（問：簽約前是否
    有向被告確認天然瓦斯的事？）簽約前看房子時被告太太說
    附近都有天然瓦斯，申請只要3 、5 百塊，當時還有證人林
    先生、我先生在場，她還帶我們繞到房子的後面巷子看隔壁
    間的天然瓦斯管。」等語（見本院卷第138 頁），然證人廖
    甄妮係原告女兒，且本件契約係由其代原告看屋，其地位實
    與原告無異，所述自屬偏頗而無足採。是以，被告丁○○並
    無違反告知義務，亦無何給付不能之情事，原告以給付不能
    為由解除契約，並無理由。
  2.原告得否主張瑕疵擔保而解除契約？
    原告主張多次告知被告丁○○必須要有天然瓦斯管線，今確
    定系爭房屋無法裝設天然瓦斯，顯無法滿足契約預定之效用
    ，屬被告應負之物之瑕疵擔保責任; 被告丁○○則否認契約
    中有特別約定必須有天然瓦斯，亦未曾保證可以裝設天然瓦
    斯一事。經查:
  (1)兩造所訂之系爭契約第15條並未勾選被告丁○○應為原告裝
    設天然瓦斯管線，可證契約中並未特別約定原告應擔保之責
    任，另證人即原告女兒廖甄妮到庭證稱: 「 (問: 就天然瓦
    斯的問題為何沒有訂入書面契約?)因為我們都相信信義房屋
    ，是被告太太告訴我們可以申請天然瓦斯。」惟如前證人甲
    ○○之證詞所述，被告之太太或女兒並沒有告知一定可以安
    裝天然瓦斯之情事。原告應就有利於己之事實，並未舉證以
    實其說，上開主張即無足採。
  (2)按物之出賣人對於買受人，應擔保其物依第373 條之規定危
    險移轉於買受人時，無滅失或減少其價值之瑕疵，亦無滅失
    或減少其通常效用或契約預定效用之瑕疵。但減少之程度無
    關重要者，不得視為瑕疵。民法第354 條第1 項定有明文。
    兩造未就天然瓦斯之裝設特別約定，即不能認為此為交易上
    之必要之點，被告丁○○亦未保證系爭房屋可裝設天然瓦斯
    ，原告主張依民法第359 條規定解除契約，為無理由。
  (二)原告得否依民法第88條第1、2項及第92條撤銷意思表示?
    按意思表示內容有錯誤，或表意人若知其事情即不為意思表
    示者，表意人得將意思表示撤銷之。但以其錯誤或不知事情
    ，非由表意人自己之過失為限者。當事人之資格或物之性質
    ，若交易上認為重要者，其錯誤，視為意思表示之錯誤。民
    法第88條第1 、2 項定有明文。又因被詐欺或被脅迫而為意
    思表示者，表意人得撤銷其意思表示。但詐欺係由第三人所
    為者，以相對人明知其事實或可得而知者為限，始得撤銷之
    。被詐欺而為之意思表示，其撤銷不得以之對抗善意第三人
    ，民法第92條亦有明定。如前所述，系爭房屋是否裝設天然
    瓦斯非被告丁○○所保證之情事，亦非契約之必要之點，並
    依一般社會觀念，亦非交易上認為重要者，是以，原告主張
    依民法意思表示錯誤，請求撤銷意思表示，為無理由。又原
    告亦未能證明被告丁○○施用詐術，其依民法第92條撤銷意
    思表示亦無足採。
  (三)被告主張原告未履行過戶義務，經被告催告之後仍未履行，
    依系爭契約第9 條規定解除契約，並主張原告所繳履約保證
    金沒收有無理由?
  1.按系爭契約第4 條第4 款之「第三次款：完稅」之(一)規定：
    「第三次款於土地增值稅單、契稅單核發領回後三個工作日
    內一次付清，買賣雙方同時繳納各自應負擔之稅費……」契
    約第7 條第3 項規定：「買賣及抵押權設定之代書費地政規
    費、印花稅、建築物過戶移轉時應納之契稅、及火險等其他
    過戶相關費用由買方負擔。」契約第9 條第2 項：「買方若
    不依合約履行各項義務或支付價金時，每逾一日買方應加付
    按價款千分之一計算之滯納金予賣方（自逾期日起至完成給
    付之日止）。於房地點交時一併交清，經賣方書面通知限期
    催告仍不履行時，賣方得解除契約並沒收買方已繳價款，作
    為違約賠償，買方不得異議……」根據上開規定，契稅應由
    買方即原告繳納，其繳納日期與第三次款同，需在稅單核發
    下來的3 個工作天內繳清，如逾期不繳，即屬未履行應負擔
    之義務，賣方得以書面通知買方履行，仍不履行，賣方得解
    除契約，並沒收已繳價款，以作為違約賠償。
  2.經查: 原告本應在95年9 月30日前將契稅繳交完畢，其未繳
    納，並在同年9 月14日寄發存證信函主張解約（見本院卷第
    53 至55 頁）。被告丁○○接獲該函後，隨即以同年9 月18
    日北投郵局第1226、1227號存證信函否認其主張，並要求應
    在文到之後3 日內完稅，否則將依法解約並要求損害賠償（
    本院卷第80至83頁）。上開存證信函翌日送達於原告，原告
    仍未繳納，被告丁○○乃於同年10月5 日請律師發函通知原
    告，表示解除契約以及沒收已付價金之意旨，該函於同年10
    月11日送達於原告，故系爭契約已經在律師函送達於原告時
    解除，又據原告所提出之契稅繳納書（見本院卷第110 頁）
    右下方所載收款日期為95年12月21日，即原告繳納契稅日期
    應為95年12月21日，顯見原告於被告丁○○解除契約後方繳
    納，是以，原告已繳交之履約保證金依照系爭契約第9 條第
    2 項，應作為原告債務不履行之損害賠償，故原告請求玉山
    敦南分行返還履約保證金亦無理由。
  (四)原告主張被告丁○○詐欺，依民法第184條第1項前段請求被
    告丁○○給付6,561元之損害有無理由?
    原告主張被告丁○○詐欺既無足採，已如前述，則其依民法
    第184 條第1 項前段請求被告丁○○給付6,561 元之契稅損
    害，亦無理由。
六、從而，原告主張依民法第88條第1 、2 項及第92條規定撤銷
    意思表示，及依第354 條、第359 條之規定解除契約，既無
    足採，其請求判決如其聲明所示，均無理由，應予駁回，並
    依職權確定訴訟費用10,250元（裁判費9,690 元+ 證人旅費
    560 元=10,250 元）由原告負擔。
七、因本案事證已臻明確，兩造其餘主張陳述及所提之證據，均
    毋庸再予審酌，附此敘明。
八、據上論結，原告之訴為無理由，依民事訴訟法第385 條第1
    項前段、第78條、第87條，判決如主文。
中　　華　　民　　國　　96　　年　　6 　　月　　29　　日
                  民事第一庭  法  官  陳麗芬
以上正本證明與原本無異。
如對本判決上訴須於判決送達後20日內向本院提出上訴狀。
中　　華　　民　　國　　96　　年　　7 　　月　　3　 　日
                              書記官  林宗勳
